【裁判字號】    90,上訴,1473
【裁判日期】    901205
【裁判案由】    重利
【裁判全文】
臺灣高等法院臺南分院刑事判決          九十年度上訴字第一四七三號       潛
      上  訴  人  臺灣臺南地方法院檢察署檢察官
      被      告  乙  ○  ○
右上訴人因被告重利案件，不服臺灣臺南地方法院九十年度訴字第一○九三號中華民
國九十年九月二十八日第一審判決（起訴案號：臺灣臺南地方法院檢察署九十年度偵
字第六五八○號），提起上訴，本院判決如左：
      主      文
原判決撤銷，發回臺灣臺南地方法院。
      理      由
一、公訴意旨略以：乙○○曾於民國（下同）八十八年間因竊盜案件，經法院判處有
    期徒刑三月確定，於八十九年八月二十一日執行完畢。猶不知悔改，基於重利之
    犯意，並以之為常業，自九十年二月間某日起至同年六月七日止，多次在臺南市
    ○○路○段一六九號其所開設之「小伍衣飾店」，乘不特定人之急迫、輕率、無
    經驗而以真消費、假刷卡之方式，貸予金錢，而每貸予每新臺幣（下同）一萬元
    ，即收取八百元至一千元不等之高利，亦即借貸者刷卡一萬元，乙○○即交付九
    千至九千二百元。嗣於九十年六月七日為警持檢察官簽發之搜索票在上開「小伍
    衣飾店」搜索查獲，並扣得大眾商業銀行刷卡機一組、手動刷卡機一組、大眾商
    業銀行空白簽帳單七十二張等物。因認乙○○涉有刑法第三百四十五條之常業重
    利罪嫌。
二、原審判決認：（一）被告乙○○於九十年四月三日，與有犯意聯絡之甲○○（另
    因殺人案件業經原審判處無期徒刑，現上訴本院審理中），明知刷卡者並非黃麗
    榕本人，亦非真正之消費，竟由甲○○持黃麗榕所有之信用卡三張，至台南市○
    區○○路一段一六九號一樓乙○○開設之「小伍衣飾店」，由乙○○提供簽帳單
    、甲○○偽造黃麗榕署押，簽署於聲明切結書、簽帳單上，刷卡四次，帳面列載
    消費十二萬九千四百元，再由乙○○付九萬四千元與甲○○之犯行，由原審法院
    以九十年度重訴字第十二號判決判處有期徒刑六月，尚未確定，有該案卷可稽。
    公訴人起訴被告乙○○自九十年二月間起，至九十年六月七日止，連續多次在「
    小伍服飾店」以假刷卡，真消費方式，預扣刷卡金額，獲取利益之行為，與上開
    案卷犯罪手法完全相同，堪認係基於概括之犯意而為，該部分與前述先行起訴案
    件應屬連續犯之範疇。（二）本件雖以常業重利罪名起訴，惟與前開行使偽造私
    文書及詐欺罪間，有方法目的之牽連關係，為裁判上一罪之同一案件。公訴人向
    原審法院院重行起訴，即有不合，乃諭知不受理之判決。
三、經查：
(一)按連續數行為而犯同一罪名者，以一罪論，但得加重其刑至二分之一，刑法第五
    十六條定有明文。而依司法院大法官釋字第一五二號解釋：「刑法第五十六條所
    謂『同一之罪名』，係指基於概括之犯意，連續數行為，觸犯構成犯罪要件相同
    之罪名而言」。查被告於九十年度重訴字第十二號案件，係被告於九十年四月三
    日，與有犯意聯絡之甲○○，明知刷卡者並非黃麗榕本人，亦非真正之消費，竟
    由甲○○持黃麗榕所有之信用卡三張，至台南市○區○○路一段一六九號一樓被
    告開設之「小伍衣飾店」，由被告提供簽帳單、甲○○偽造黃麗榕署押，簽署於
    聲明切結書、簽帳單上，刷卡四次，帳面列載消費十二萬九千四百元，再由被告
    付九萬四千元與甲○○，經原審法院認被告有詐欺及行使偽造私文書犯行，判處
    其有期徒刑六月。本件被告則為公訴人起訴：被告自九十年二月間起，至九十年
    六月七日止，連續多次在「小伍服飾店」以真刷卡，假消費方式（起訴書誤載為
    假刷卡、真消費），預扣刷卡金額，獲取利益之行為，認被告係犯刑法第三百四
    十五條之常業重利罪嫌。被告兩案之罪名，於九十年度重訴字第十二號案件係犯
    詐欺罪及行使偽造私文書罪，於本件係犯常業重利罪，罪名顯然不相同，犯罪構
    成要件自屬不同，徵諸上開法條規定及釋字解釋，實不能論以連續犯。原審判決
    認兩罪間有連續犯裁判上一罪之見解，殊有可議。況該九十年度重訴字第十二號
    案件認被告就甲○○盜刷信用卡行為，明知且參與，所為亦犯有同法第三百三十
    九條第一項、第二百十六條、第二百十條之罪，渠二人間就上開詐欺及行使偽造
    私文書之犯行，有犯意聯絡及行為分擔，均為共同正犯，是以被告是否乘甲○○
    急迫、輕率或無經驗貸以金錢，而構成重利罪，殊有疑問，原判決未予究明，實
    有未當。
(二)次按刑法上之牽連罪，係指行為者意念中祇欲犯某罪，而其實施犯罪之方法，或
    其實施犯罪之結果，觸犯行為人目的行為以外之其他罪名。牽連犯數行為間，有
    無方法或結果行為與目的行為之牽連關係存在，並應參酌行為時客觀的事實以為
    決定，亦即在客觀上認其方法或結果行為，與犯罪之目的行為，有不可分離之直
    接密切關係，始克成立，最高法院有七十九年台上字第五四七號判例可資參照。
    查九十年度重訴字第十二號案件，原審判決係認被告之犯行，生損害於發卡銀行
    及黃麗榕之繼承人。本件公訴人則起訴被告自九十年二月間起，至九十年六月七
    日止，乘不特定人之急迫、輕率、無經驗，連續多次以真刷卡，假消費方式，貸
    與金錢，並預扣刷卡金額，獲取利益，被害人應係因急迫、輕率、無經驗而受有
    高利損害之借貸人。揆諸上開判例意旨，兩案數罪名間，在客觀上尚難謂有其方
    法或結果行為與目的行為之牽連關係存在。原判決遽認本件被告所犯常業重利罪
    ，與九十年度重訴字第十二號案件之被告所犯行使偽造私文書及詐欺罪間，有方
    法目的之牽連關係，為裁判上一罪之同一案件，卻未詳述憑以認定之依據，亦嫌
    理由不備。
四、綜上所述，原判決為被告公訴不受理之判決，於法自有違誤。公訴人上訴意旨，
    指摘原判決不當，為有理由，自應由本院將原判決撤銷，發回原審法院，另為適
    當之處置，並不經言詞辯論為之。
五、據上論斷，依刑事訴訟法第三百六十九條第一項後段、第三百七十二條，判決如
    主文。
中  華  民  國      九  十      年      十  二      月        五        日
                                臺灣高等法院臺南分院刑事第五庭
                                    審判長法官  茆    臺    雲
                                          法官  李    文    福
                                          法官  蔡    長    林
右正本證明與原本無異。
如不服本判決，應於判決送達後十日內向本院提出上訴狀，其未敘述理由者並應於提
出上訴狀後十日內向本院補提理由書（應附繕本）。
                                    法院書記官  李    培    薇
中  華  民  國      九  十      年      十  二      月        六        日


司法院資訊處製作；財團法人民間司法改革基金會備份。
